---
title: Soluciones del Libro Principios de Gerencia Financiera
author: Osvaldo Roche
date: '2022-08-30'
slug: soluciones-de-principios-de-gerencia-financiera
categories:
  - Estadística
  - Economía
  - Finanzas
tags: []
subtitle: ''
summary: ''
authors: []
lastmod: '2022-08-30T20:12:35-06:00'
featured: no
image:
  caption: ''
  focal_point: ''
  preview_only: no
projects: []
---


# Capítulo 1.

## 1. ¿Que es la gerencia financiera?

Es la encargada de administración eficiente del capital de trabajo, teniendo en cuenta los criterios de riesgo y rentabilidad. Orienta la estrategia financiera para garantizar fuentes de financiamiento y tiene las siguientes funciones:

+ Encargada de conseguir dinero
+ Mantener relaciones con inversionistas
+ Administración de costos y flujos de efectivo

## 2. Nombre 3 herramientas básicas en la que se basa la gerencia financiera

+ Toma de decisiones
+ Pronóstico y presupuesto
+ Evaluación de proyectos y evaluación de activos

## 3. ¿Cuáles son las funciones de un gerente financiero?

a) Maximización del valor de la empresa y recuperación de la inversión

b) Financiar las operaciones de la empresa al menor costo

c) Orientación eficiente de los recursos financieros

d) Optimizar uso de los recursos financieros

e) Mantener liquidez para gastos e inversión

f) Planificación financiera a Corto Plazo y Largo Plazo

g) Relacionar variables macroeconómicas y el flujo de efectivo con las decisiones de largo plazo.

h) Evaluar financiamiento a corto y largo plazo referidas a riesgo y rendimiento de las operaciones e inversiones de la empresa.

## 4. Cite 4 actividades a las que se dedica el gerente financiero

1- Evaluaciones de corto y largo plazo

2- Orientar la financiación de las operaciones de la empresa al menor costo posible.

3- Optimizar recursos financieros

4- Realizar planificación financiera.

## 5. Cite 3 áreas con las que se relaciona la gerencia financiera

1- Contabilidad

2- Presupuesto

3- Producción


## 6. ¿Por qué es importante para las finanzas la organización empresarial?

Porque la gerencia financiera se encarga de la conducción de las finanzas de la empresa y de las estrategias para generar flujos de efectivo que permitan la creación de valor económico.

## 7. ¿Cómo se clasifican las empresas?

+ Por actividad

+ Por tamaño

+ Por propiedad

+ Por número de propietarios

## 8. Las empresas según actividad se clasifican en

  + Agropecuarias
  + Mineras
  + Industriales
  + Comerciales
  + Servicios
  
## 9. Las empresas según su tamaño se clasifican en

  + microempresa
  + Pequeña empresa
  + Mediana empresa
  + Gran empresa
  
## 10. Las empresas según origen de los recursos o propiedad se clasifican en

  + Privada
  + Pública
  + Mixta
  
## 11. ¿Cómo se clasifican según el número de propietarios?
  
  + individuales
  + Unipersonales
  + Sociedades
  
## 12. ¿Una sociedad es?

Forma de organizarse en donde 2 o más personas por medio de un convenio acuerdan crear una sociedad para comercializar o producir bienes para la venta o prestar un servicio.


## 13. ¿Cómo se clasifican las sociedades?

- Sociedades de personas
  + Colectiva
  + Comandita simple
  + Responsabilidad limitada
  
- sociedades de capital
  + Anónima
  + Comandita por acción
  
## 14. Las funciones de la empresa son 6 cítelas

+ Función técnica
+ Función comercial
+ Función Contable
+ Función Financiera
+ Función administrativa
+ Función de seguridad

## 15. ¿Cuáles son los principales estados financieros?

+ Balance general
+ Estado de resultados

## 16. Cuáles son los elementos del balance general

+ Activos
+ pasivos
+ Patrimonio

## 17. Cuáles son los elementos del estado de resultados

+ Ingresos
+ Costos 
+ Gastos

## 18. Desde el punto de vista de su compocisión ¿cómo se analiza el balance general?

Desde la naturaleza del negocio, del tipo de producto y de las estrategias de administración de activos. Debe tomar en decisiones acerca del efectivo versus valores negociables, ventas versus crédito versus ventas al contado, producir o comprar insumos, en qué porcentaje participará en la inversión planificada y así sucesivamente. 

## 19. Cite las tres preguntas del mundo de las finanzas

1- ¿En qué tipo de activos debería invertir la empresa?

2- ¿Cómo puede obtener la empresa el efectivo necesario para los gastos de capital?

3- ¿Cómo deben administrarse los flujos de efectivo a corto plazo?


## 20. ¿Qué es el análisis financiero y como se divide?

Consiste en la evaluación de las perspectivas económicas y de los riesgos que enfrenta la empresa en el corto y largo plazo. Se divide en dos:

+ Análisis de corto plazo: Administración de activos y pasivos corrientes.

+ Análisis de largo plazo: busca establecer la capacidad de la empresa de generar valor económico a partir de las decisiones de corto plazo por medio de la búsqueda de inversiones productivas que generen flujos de efectivos.

<br>
<br>

# Capítulo 2

## 1. ¿Qué implica la administración de capital de trabajo desde el punto de vista del gerente financiero?

Tomar decisiones sobre el tipo de financiamiento que se utilizará en el corto plazo.

## 2. ¿Cómo se calcula el ciclo operativo del efectivo?

Se calcula en 5 pasos:

**Paso 1: Calcular la rotación de cuentas por cobrar** 

$$RCC = \frac{Ventas}{Cuentas*Cobrar}$$

**Paso 2: Calcular los días para cobrar**

$$PCC = \frac{360}{RCC}$$

**Paso 3: Calcular la rotación de inventarios**

$$RI = \frac{Costo~de~lo~vendido}{Inventario~promedio}$$

**Paso 4: Calcular los días de inventario** 

$$PCI = \frac{360}{RI}$$

**Paso 5: Calcular ciclo operativo**

$$Ciclo~operativo = PCC + PCI$$

## 3. ¿Qué es el ciclo operativo?

Es el proceso desde que se compra la materia prima hasta que se cobra el producto al cliente final por la venta.

## 4. ¿Cómo se calcula la rotación de efectivo?

se calcula en 3 pasos:

**Paso 1: Calcular la rotación de cuentas por pagar**

$$RCP = \frac{Compras~al~crédito}{Promedio~Ctas.~Pagar}$$
$$PCP=\frac{360}{RCP}$$

**Paso 2: Calcular ciclo conversión de efectivo o ciclo de efectivo**

$$CCE = PCI + PCC - PCP$$

**Paso 3: Calcular rotación de efectivo**

$$RE = \frac{360}{CCE}$$


## 5. ¿Cómo se calcula el efectivo mínimo operativo de la empresa?

Es el efectivo mínimo que la empresa necesita para operar en el corto plazo y se calcula como:

$DOP$=Desembolsos Operacionales Planificados
$$EMO = \frac{DOP}{RE}$$

## 6. ¿Cuál es otra forma alternativa de calcular el ciclo de efectivo de la empresa?

La forma es ver la compocición del ciclo de efectivo (CCE), que esta determinada por el ciclo operativo de la empresa (COE) menos el periodo promedio de pago (PPP). La forma es la siguiente:

$$CCE=COE-PPP$$
$$COE=PPC+EPI$$
$$EPI=PCMP+PCP+PV$$

Donde:

$PPC:$ Periodo promedio de cobro

$EPI:$ Edad promedio de 

$PCMP:$ Periodo de consumo de materias primas

$PCP:$ Periodo de consumo de la producción

$PV:$ Periodo de ventas

El calculo de cada indicador se realiza de la forma siguinte:

$$PPC=\frac {360}{\frac{VN}{\frac{SICC+SFCC}{2}}}$$
$$PCMP=\frac {360}{\frac{MPC}{\frac{IIMP+IFMP}{2}}}$$
$$PCP=\frac {360}{\frac{CP}{\frac{IIPP+IFPP}{2}}}$$
$$PV=\frac {360}{\frac{CV}{\frac{IIPT+IFPT}{2}}}$$
$$PPP=\frac {360}{\frac{Compras}{\frac{SIP+SFP}{2}}}$$

Donde:

$VN:$ Ventas netas

$SICC:$ Saldo inicial de cuentas por cobrar

$SFCC:$ Saldo final de cuentas por cobrar

$MPC:$ Materias primas consumidas

$IIMP:$ Inventario inicial de materias primas

$IFMP:$ Inventario final de materias primas

$CP:$ Costo de producción

$IIPP:$ Inventario inicial de productos en proceso

$IFPP:$ Inventario final de productos en proceso

$CV:$ Costo de venta

$IIPT:$ Inventario inicial de productos terminados

$IFPT:$ Inventario final de productos terminados

$SIP:$ Saldo inicial de proveedores

$SFP:$ Saldo final de proveedores

## 7. ¿Por qué decimos que el crédito es una fuente de financiamiento de corto plazo?

Porque se obtiene de los proveedores de corto plazo. Puede ser con garantía o sin garantía.

## 8. ¿Cuáles son los motivos que tiene la empresa para mantener liquidez?

+ Motivo Transacción
+ Motivo Precaución
+ Motivo Especulación

## 9. ¿Qué es el presupuesto de caja?

Es una herramienta financiera, su fin es estimar los saldos disponibles a partir de los pronósticos de las futuras salidas o entradas de efectivo de la empresa.

## 10. Cite 4 objetivos del presupuesto de caja

+ Determinar saldo de caja al final de un periodo.

+ Identificar los excedentes o déficits de efectivo y tomar medidas correctoras.

+ Establecer las necesidades de efectivo, por tanto, financiamiento en algún momento del periodo que abarque el presupuesto.

+ Establecer bases para tomar decisiones.

## 11. ¿Qué es un pronóstico de ventas?

Es una herramienta comercial que permite estimar las ventas a futuro, con el fin de establecer metas en un determinado periodo.

## 12. ¿Qué factores se deben tomar en cuenta cuando se realiza un pronóstico de ventas?

+ Capacidad del negocio

+ La estacionalidad de las ventas

+ Las expectativas de las ventas

+ La estimación de la demanda y de la oferta

+ El entorno económico

## 13. Cite algunas técnicas de pronóstico de ventas

1- Método de incremento procentual
2- Método de incremento absoluto
3- Método de promedios moviles
4- Método de mínimos cuadrados
5- Método geométrico

## 14. ¿En que consiste la desinversión?

La desinversión sucede cuando una empresa necesita recursos en el corto plazo y vende sus activos fijos.

<br>

## EJERCICIOS PRACTICOS

<br>

## 1. Compañia la bonita

La compañia la bonita se encuentra analizando la administración del efectivo y analiza con todo su equipo de gestión operativa el comportamiento de la compañia para ello toma la siguiente información:

Información               | valor            |
--------------------------|------------------|
Compras al crédito | $780,000
Costo de venta | $900,000
Desembolso total al año | $1,350,000
Inventario promedio | $135,000
Promedio de cuentas por pagar  | $78,000
Promedio de cuentas por cobrar | $240,000
Ventas al crédito    | $1,200,000

```{r, message=FALSE, warning=FALSE, echo=FALSE}
library(tidyverse)
cuadro <- tibble(
  a = c("Compras al crédito", "costo de venta", "Dsembolso total al año", "Inventario promedio", "Promedio de cuentas por pagar", "Promedio de cuentas por cobrar", "Ventas al crédito"),
  b = c(780000,900000,1350000,135000,78000,240000,1200000))
```


a) Determine ciclo de efectivo de la empresa, la rotación, el Efectivo Mínimo de Operación y el costo de oportunidad de mantener saldo en caja.


>Ciclo de Efectivo de la empresa

$$RCC = \frac{Ventas}{Cuentas*Cobrar}$$
$$RCC= \frac{1,200,000}{240,000}=5~veces$$

$$PCC=\frac{360}{RCC}=\frac{360}{5}=72~días$$

$$RI = \frac{Costo~de~lo~vendido}{Inventario~promedio}$$
$$RI=\frac{900,000}{135,000}=6.67~veces$$
$$PCI = \frac{360}{RI}=\frac{360}{6.67}=54~días$$

$$Ciclo~operativo=COE= PCC + PCI$$
$$COE=72+54=126~dias$$

$$RCP = \frac{Compras~al~crédito}{Promedio~Ctas.~Pagar}$$
$$RCP=\frac{780,000}{78,000}=10~veces$$
$$PCP=\frac{360}{RCP}=\frac{360}{10}=36~días$$

$$CCE = PCI + PCC - PCP$$
$$CCE=54+72-36=90~días$$

>Rotación de efectivo

$\begin{aligned}
RE = \frac{360}{CCE}=\frac{360}{90}=4~veces \\
\end{aligned}$

>Efectivo Mínimo de operación

DOP: Desembolsos Operacionales Planificados

$$EMO = \frac{DOP}{RE}$$
$$EMO = \frac{1,350,000}{4~veces}=\$337,500$$

>Costo de oportunidad de mantener saldo en caja:

$$CO = EMO * i$$
$$CO = 337,500*0.085=\$28,012.5$$

La empresa pierde $\$28,012.5$ dólares por tener un EMO de $\$337,500$ en caja.

b) El administrador financiero propone a través de nuevas estrategias se puede lograr incrementar el periodo promedio de pago a 40 días. Determine el ciclo de efectivo, la reotación de efectivo, el efectivo mínimo de operación y el costo de oportunidad por mantener el saldo en caja.

$\begin{aligned}
AR(p): Y_i &= c + \epsilon_i + \phi_i Y_{i-1} \dots \\
Y_{i} &= c + \phi_i Y_{i-1} \dots
\end{aligned}$

<br>

# Capítulo 3

## 1. ¿Qué son las cuentas por cobrar?

Representan derechos exigibles originados por ventas, sevicios prestados, otorgamiento de préstamos o cualquier otro importe sobre el cual la empresa tienen dichos derechos.

## 2. ¿Cuántos tipos de créditos existen?

Existen dos tipos de créditos:

+ Comercial: Cuando la empresa compra bienes o servicios a otros sin pagarlos inmmediatamente.

+ Consumidor: Tmabién llamado crédito de venta al por menor o detalle.

## 3. En qué inciden la competencia en las cuentas por cobrar

Incide en la utilización del crédito a clientes, pues es una estrategia que utilizan para ganar clientes y superar a la competencia.

## 4. ¿Qué se incluye en las cuentas por cobrar?

Se incluyen documentos por cobrar de clientes que representan derechos exigibles, que han sido documentados con letras de cambio o pagarés.

## 5. ¿Por qué se dice que las cuentas por cobrar son importantes en el capital de trabajo?

Porque las empresan realizan una inversión cuando las utilizan y es un elemento del activo circulante, es decir, el capital de trabajo depende muchas veces de la cuentas por cobrar.
 
## 6. Cómo se relaciona las cuentas por cobrar con el ciclo financiero?

## 7. ¿De qué depende el surgimiento de las cuentas por cobrar?

Van a surgir dependiendo de la estrategia de la empresa u orientación que la gerencia de comercialización establezca.

## 8. ¿Cuál es uno de los objetivos de las cuentas por cobrar

Estimular las ventas y ganar clientes, debido a que son el medio para vender productos y superar a la competencia mediante le ofrecimiento de facilidades de pago como parte de los sevicios de la empresa para ofrecer a sus clientes y formar la cartera más óptima.

## 9. ¿Cómo se calcula la dependencia del capital de trabajo de las cuentas por cobrar?

Mediante la siguiente relación de Cuentas por cobrar a capital Trabajo ($CPC_{kt}$):

$$CPC_{kt}=\frac{Cuentas~Por~Cobrar}{Capital~de~Trabajo}$$

## 10. ¿Cómo se calcula la participación de las cuentas por cobar en las cuentas del activo circulante?

Mediante la relación de cuentas por cobrar a activo circulante ($CPC_{AC}$):

$$CPC_{AC}=\frac{Cuentas~Por~Cobrar}{Activo~Circulante}$$

## 11. ¿Cómo se calculan las cuentas por cobrar?

Las cuentas por cobrar a ventas ($CPC_{V}$) se calcula:

$$CPC_{V}=\frac{Cuentas~por~Cobrar}{Ventas}$$

## 12. ¿Cómo se calcula el periodo de cartera?

El periodo de cartera (PC) se calcula como:

$$PC=CPC_{V}*360$$

## 13. ¿Qué es la rotación de cartera?

La rotación de cartera es un indicador financiero que determina el tiempo que la empresa toma en cobrar la cartera a sus clientes.

## 14. ¿Qué es una política de crédito?

Las políticas de crédito tienen como objetivo elevadar al máximo el rendimiento sobre la inversión.


<br>
<br>

# Cuestionario

## 1. ¿Qué son las finanzas?

Área de las ciencias económicas que tratan sobre la administración, ejecución y planeación de los recursos financieros de una entidad económica cuyo objetivo es obtener rentabilidad, retorno y benefico teniendo en cuenta el rendimiento o el riesgo.

## 2. ¿Qué es lo que tiene en cuenta las finanzas?

- Administración de los recursos
- Ejecución de los recursos
- Planeación de los recursos

## 3. ¿Qué son las finanzas públicas?

Relaciona la situación financiera de la hacienda pública, especificamente con el presupuesto gubernamental, la tesoreria y la contabilidad, esta tiene asegurado que son los impuestos y parten de la aplicación de un marco nomativo y las decisiones parten de un plan anual de gasto que relaciona con decisiones de corto y largo plazo y si los ingresos son menores se utiliza apalancamiento por deuda pública.

## 4. ¿Qué son las finanzas privadas?

Son las relacionadas con las decisiones de corto y largo plazo respecto a la iversión en aquellos instrumentos financieros que le reportan rentabilidad, retorno y disminución del riesgo para ellos utilizan instituciones financieras, los mercados de dinero o capital dependiendo de las transacciones y el tipo de efectivo.

## 5. ¿Cuáles son las áreas financiera?

- Adminsitración financiera
- Mercados financieros
- Inversiones de corto plazo y largo plazo

## 6. ¿Qué es la adminsitración financiera?

Área de las finanzas que aplica principios, técnicas y herramientas financieras para crear y mantener el valor de una entidad económica mediante la toma de decisiones en el uso de los recursos.

## 7. ¿Cúales son los objetivos de la adminsitración financiera?

- Maximización del valor de la empresa a través de la generación de flujos de efectivo

- Obtener fondos y recursos financieros

- Asiganar recursos

- Planear crecimiento de la empresa

- Minimizar incertidumbre de la inversión y con ello el riesgo

## 8. ¿Por qué es importante la administarción financiera?

- Porque sirve para la inversión
- Porque sirve para el financiamiento
- Porque sirve para la administración de efectivo

## 9. Relaciones de la administración financiera con otras áreas

- Contabilidad
- Presupuesto
- producción

## 10. ¿Cuál es la composición financiera de corto y largo plazo de la empresa?

Son las fuentes de la financiación o pasivo formadas por los recursos ajenos, representada por deudas de corto plazo y largo plazo y los recursos propios o patrimonio neto.

## 11. ¿Qué es el capital de trabajo?

Representa el ciclo financiero a corto plazo de la empresa, se define como el tiempo promedio que transcurre entre la adquisición de materias primas y servicios, su transformación y finalmente su venta.

## 12. ¿Qué implica la administración de capital de trabajo desde el punto de vista del gerente financiero?

Implica tomar decisiones sobre el tipo de fuente de financiamiento que se utilizará en el corto plazo. Él debe identificar las fuentes de financiamiento que tiene acceso.

## 13. Qué es el ciclo de efectivo?

Es el plazo que transcurre desde que se realiza la compra de la materia prima para manufacturarla y convertirla en un producto final hasta la cobranza de la venta. Son los días en que retorna el efectivo.

## 14. ¿Qué es un presupuesto de caja?

Ayuda a estimar los saldos de efectivo disponibles a partir de pronósticos de futuras salidas y entradas de efectivo de una empresa permite saber la futura dispocisión de efectivo.

## 15. Objetivos del presupuesto de caja

- Determinar saldo de caja al final de un periodo

- Identificar los excedentes o déficit de efectivo y corregirlo

- Establecer las necesidades de efectivo y financiamiento

- Establecer una base para la toma de decisiones

## 16. ¿Qué es un pronóstico de venta?

Herramienta comercial que permite estimar las ventas a futuro con el fin de establecer metas en un periodo.

## 17. ¿Cuáles son o los factores a tomar en cuenta en un pronóstico?

- La capacidad del negocio
- Estacionalidad de las ventas
- Expectativas de las ventas
- Estimación de la demanda y oferta
- Entorno económico

<br>
<br>

# Capítulo 7

## 1. ¿Qué es el interés simple?

Es el monto o renta que se paga al capital en un periodo determinado a una tasa de interés que no se capitaliza. Es la ganancia a recibir por la inversión o porlo prestado.

## 2. Cuáles son las tres variables del interés simple?

Las variables son:

+ El capital inicial o principal ($p$)

+ La tasa de interés que se paga al capital ($i$)

+ El tiempo o periodos pactados ($n$)

## 3. ¿Por qué no se acumula el interés simple al capital?

No se acumula porque es no capitalizable, el interés se calcula sobre la base de un capital principal al que le genera dinero extra pero solo para el final del periodo pactado. es decir, la renta se paga solo una vez y no se acumula con el capital inical para el próximo periodo. 

## 4. ¿Qué es el monto de un capital a interés simple?


# EJERCICIOS PRÁCTICOS (Libro PGF. Balmore)

**EJERCICIOS DE INTERÉS SIMPLE**

## Ejercicio 1

$p=800$

$i=0.05$

$n=2$

$$I_s=Pin$$
$$I_S=800*0.05*2=80$$

**EJERCICIOS DE INTERÉS COMPUESTO**

**Funciones para interés compuesto con capitalización anual:**

```{r}
# Calcula el monto o valor futuro a interés compuesto
Int_compuesto <- function(p, n, i){
  p*((1+i)^n)
}

# Calcula el periodo de capitalización de un valor futuro
Int_compuesto_n <- function(s, p, i){
  log(s/p) / log(1+i)
}

# Calcula la tasa de interés de un valor futuro
Int_compuesto_i <- function(s, p, n){
  ((s/p) ^ (1/n)) - 1
}

# Calcula el valor actual a interés compuesto
Int_compuesto_va <- function(s, n, i){
  s / ((1 + i) ^ n)
}
```


```{r}
Int_compuesto_va(14000,20,0.0225)
```


**Funciones de interés compuesto con capitalización menor a un año:**

```{r}
# Calcula el monto a interés compuesto con capitalización menor a un año
Int_compuesto_efectiva <- function(p, j, n, m){
  i <- j/m
  capitalizacion <- m * n
  Monto <- p * (1+i) ^ capitalizacion
  Monto
}

# Calcula el periodo de capitalización de un valor futuro cuanto existe tasa de interés nominal
Int_compuesto_efectiva_n <- function(s, p, j, m){
  i <- j/m
  log(s/p) / log(1+i)
}


# Literal 
Int_compuesto_efectiva(3000,0.06,8,4)
```










